【裁判字號】    93,金上重訴,8
【裁判日期】    950227
【裁判案由】    業務侵占等
【裁判全文】
臺灣高等法院高雄分院刑事判決       93年度金上重訴字第8號
上  訴  人  臺灣高雄地方法院檢察署檢察官
被      告  甲○○（原名吳何堂）
選任辯護人  陳正男律師
            林慶雲律師
            侯勝昌律師
上列上訴人因被告業務侵占等案件，不服臺灣高雄地方法院91年
度重訴字第60號中華民國93年8 月19日第一審判決（起訴案號：
臺灣高雄地方法院檢察署90年度偵字第6516號、第9966號），提
起上訴，本院判決如下：
    主  文
原判決關於偽造文書部分撤銷。
甲○○共同連續行使偽造私文書，足以生損害於他人，處有期徒
刑陸月，如易科罰金，以參佰元折算壹日。偽造之吳春蓮、趙阿
雪之印章各壹枚，附表編號1 所示偽造之丙○○署押壹枚、附表
編號2 至5 所示偽造之吳春蓮印文參枚、趙阿雪印文壹枚均沒收
。
其他上訴駁回。
    事  實
一、甲○○（原名吳何堂）原係仁翔建設股份有限公司（以下簡
    稱：仁翔公司）董事長。甲○○於民國77年間，與親友合資
    購得高雄市○○區○○段二小段第2256地號土地（以下簡稱
    ：系爭2256地號土地），並登記於甲○○名下；嗣於79年11
    月間，甲○○利用李張秀蓮名義將該土地出售給仁翔公司，
    仁翔公司並已給付新台幣（下同）272,150,000 元價金，惟
    甲○○始終未將該土地之所有權移轉給仁翔公司。迄於81年
    間，仁翔公司欲辦理股票上市事宜，經會計師查帳後發現上
    述情形，乃要求仁翔公司處理；詎甲○○為使仁翔公司能順
    利上市，竟與該公司內不詳姓名之成年職員基於行使偽造私
    文書之概括犯意聯絡，指示該不詳姓名之成年職員，連續於
    82年5 月間，在仁翔公司內，以丙○○、吳春蓮及趙阿雪名
    義偽造如附表編號1 至5 所示之簽呈、會議紀錄（其詳細內
    容均如附表編號1 至5 所示），除於附表編號1 所示之簽呈
    上偽造丙○○之簽名1 枚外，並利用不知情之刻印業者，偽
    造趙阿雪及吳春蓮之印章，再分別蓋用偽造之印文於附表編
    號2 至5 所示之會議紀錄上後，持交查帳會計師據以辦理仁
    翔公司上市事宜，而足以生損害於丙○○、吳春蓮、趙阿雪
    及仁翔公司其餘股東。
二、案經法務部調查局高雄市調查處移送臺灣高雄地方法院檢察
    署檢察官偵查起訴。
    理  由
甲、偽造文書部分：
一、訊據被告甲○○否認上述犯罪行為，辯稱：本件簽呈及董事
    會議紀錄均沒有偽造，都是真正的等語。經查：
  (一)證據能力之認定：
    證人丙○○、吳幸融、吳春蓮、陳美月、陳宗創、謝惠元、
    乙○○、趙阿雪、林翠玲、李春芬、陳雅文等人在調查中所
    為之審判外陳述，業經檢察官、被告及其辯護人在本院審判
    程序中同意作為證據，本院審酌其等陳述並無不當取供情形
    ，認為適當，而得為證據。
  (二)本院依下列證據認該附表編號1至5所示之文書確係偽造：
  1.證人即仁翔公司員工丙○○於調查中陳稱：「我約在75或76
    年間，在仁翔公司任職，原擔任工程監工，約一年後轉任研
    發部土地開發組經辦人，至79年間升任土地開發組經理，77
    年間就知道被告曾買進系爭2256地號土地，並登記在被告名
    下，當時被告曾經將該土地交本人作興建規劃、評估作為興
    建住宅或辦公室等建築何者比較有利，我曾經製作乙份土地
    投資分析報告給被告參考，基於上情，我早知道該土地已經
    被告購入，所以我不可能在79年11月13日又製作乙份簽呈，
    擬向土地所有權人李張秀蓮購進該筆土地，而且該份簽呈的
    字跡及簽名均非本人所為」、「．．．，我判斷該份偽造的
    簽呈應該是事後為了讓資金流程完整性而補做的，因為在我
    任職仁翔公司期間從未見過該樣式的簽呈，我都是以土地投
    資分析報告表呈核」等語（見調查筆錄卷(二)第101 至102 頁
    ）；而上述土地確係於77年3 月31日登記在被告名下，有土
    地登記謄本可參（見調查卷(二)第105 頁），又將該簽呈上之
    丙○○簽名，與其上之丙○○之真正簽名比對結果，兩者之
    運筆方式及字體結構均不相同，足徵證人丙○○之陳述係真
    正。
  2.證人即仁翔公司財務部經理吳幸融（原名吳青青）在調查中
    經調查人員提示附表編號1 所示之簽呈供其檢視後，則證稱
    ：「該份簽呈資料確是仁翔公司為準備公司公開發行而事後
    補辦的，係因資誠會計事務所會計師查帳後提出質疑，仁翔
    公司董事長吳何堂及召集各部門主管（包括總經理謝惠元、
    業務部主管陳美月、會計部主管吳春蓮、工務部主管陳宗創
    及我）開會協商，會中吳何堂指示要儘速改正會計師所提出
    之缺失，不久我即收到由公司土地開發部門送交之土地開發
    評估表及該份簽呈，該簽呈上已有丙○○之簽名，並經業務
    部主管陳美月蓋章、工務部主管陳宗創簽名、會計部主管吳
    春蓮會簽日期，我因知悉該筆土地前景看好即加註意見贊成
    購買，之後由我將該份簽呈送交總經理謝惠元審核，再由謝
    惠元送董事長吳何堂批示」等語（見調查筆錄卷(二)第84頁）
    。
  3.證人即仁翔公司業務部人員陳美月在調查中證稱：「本件系
    爭2256地號土地之簽呈係後補辦理完成的，會簽當時丙○○
    已經離職，當時因為在82年5 月間會計師查核糾正才補辦，
    依照我們仁翔公司公文會簽程序係由財務部經理吳青青親自
    拿來業務部請我會章，‧‧‧，如果照本件簽呈上註記之日
    期79年11月13日來推算，當時仁翔公司的業務部主管應該是
    周貴榮或沈光榮二位副理之一，會章理應由他們二位中之一
    位代表業務部會章，因為這份簽呈是在82年5 月間補辦的，
    而當時我係擔任業務部主管乙職，所以吳青青才會找我代表
    仁翔公司業務部會章」等語（見調查筆錄卷(二)第13至14頁）
    。
  4.證人即仁翔公司總經理謝惠元在調查中證稱：「會計師查帳
    質疑系爭2256地號土地有付款，但未辦理過戶手續時，吳何
    堂曾召集各部門主管及我等研商解決方案，隔不久吳青青即
    持系爭2256號土地之簽辦資料（不知何人製作）送我審核，
    我則依先前吳何堂之指示於該簽呈總經理欄位簽擬准」等語
    （見調查筆錄卷(二)第23頁反面）。及「仁翔公司實際未曾召
    開董事會，但吳何堂有關公司重大決策，都會製作董事會議
    記錄，該有關購買系爭2256號土地之董事會議事錄，就是吳
    何堂以前述方法製作的，我根本沒有提案，也不知為何吳何
    堂在議事錄上列出提案人是我本人」等語（見調查筆錄卷(二)
    第88至91頁）。
  5.證人即仁翔公司會計副理吳春蓮（原名吳乙玄）在調查中證
    稱：「我從未擔任仁翔公司董事會會議議事錄製作工作，．
    ．．本件的4 件份議事錄，都不是我製作，議事錄上的吳春
    蓮的章也不是我的」等語（見調查筆錄卷(二)第99至100 頁）
    。
  6.證人即仁翔公司會計趙阿雪在調查中證稱：「81年7 月17日
    董事會會議紀錄同意繼續支付李張秀蓮205,648,750 元的議
    事錄，不是我製作的，該議事錄上我的用印不是我所有」等
    語（見調查筆錄卷(二)第8 至9 頁）。
  7.證人即吳何堂之特別助理李春芬在調查中證稱：「以丙○○
    名義所製作之簽呈，是事後補製的，及仁翔公司並未召開董
    事會」等語（見（見調查筆錄卷(二)第10至12頁）。
  8.綜上所述，附表編號1 至5 所示之文件確係偽造。可以認定
    。至於依證人丙○○之勞工保險投保資料，其雖於80年3 月
    間始由仁翔公司退保，有勞工保險局94年11月4 日保承資字
    第0941058326 0號書函所附丙○○勞工保險投保資料表可參
    （見本院卷第156 至159 頁）；惟如上所述，本件之簽呈作
    作成於82年5 月間，其時間已在證人丙○○由仁翔公司離職
    之後，是上述勞工保險投保資料，自無從被告有利之認定。
  (三)又丙○○並未製作該簽呈，仁翔公司也未召開董事會，吳春
    蓮及趙阿雪亦未擔任董事會會紀錄。被告竟利用其等名義作
    成簽呈及議事錄，復偽造丙○○之簽名於簽呈上，偽造吳春
    蓮及趙阿雪之印章蓋用於議事錄上，再持交會計師辦理股票
    上市事宜，其行為自足生損於丙○○、吳春蓮、趙阿雪及仁
    翔公司其餘股東。
  (四)綜上所述，被告所辯不足採信，被告犯罪行為可以認定。
二、核被告所為係犯刑法第216 條、第210 條之行使偽造私文書
    罪，公訴意旨認係犯刑法第216 條、第215 條之行使業務上
    登載不實文書罪，尚有未洽，因其起訴之社會基本事實相同
    ，本院自得變更起訴法條予以審理。被告與該公司不詳姓名
    之成年職員間，就本件犯罪行為，有犯意之聯絡，與行為之
    分擔，皆為共同正犯。其利用不知情之刻印業者，為其偽造
    吳春蓮及趙阿雪之印章行為，係間接正犯。其偽造丙○○之
    簽名於簽呈上，及偽造吳春蓮及趙阿雪之印章，再蓋用於議
    事錄上，均係偽造私文書行為之一部；其偽造私文書後，進
    而行使，其偽造之低度行為，為行使之高度行為吸收，均不
    另論罪。又被告多次行使偽造私文書行為，時間接近，反覆
    實施，所犯又係構成要件相同之罪名，顯係基於概牯犯意為
    之，為連續犯，應以一罪論，並加重其刑。
三、原審未予詳察，而就此部分為被告無罪之諭知，自有未合。
    檢察官上訴意旨指摘此部分係不當，為有理由，應由本院撤
    銷改判。爰審酌被告為使仁翔公司能順利上市，而以他人名
    義偽造簽呈及議事錄，且上述等人當時均曾為或現為仁翔公
    司股東，及其犯後否認犯罪等一切情狀，量處如主文所示之
    刑，併諭知易科罰金之折算標準。又被告行為後，刑法第41
    條已於90年1 月10日修正公布，同年月12日生效，其修正後
    規定為：「犯最重本刑為5 年以下有期徒刑以下之刑之罪，
    而受6 個月以下有期徒刑或拘役之宣告，因身體、教育、職
    業、家庭之關係或其他正當事由，執行顯有困難者，得以1
    元以上3 元以下折算1 日，易科罰金。但確因不執行所宣告
    之刑，難收矯正之效，或難以維持法秩序者，不在此限。併
    合處罰之數罪，均有前項情形，其應執行之刑逾六月者，亦
    同。」則本件關於易科罰金部分，應依刑法第2 條第1 項前
    段規定，適用修正後之刑法第41條第1 項前段規定，附此敘
    明。其偽造之吳春蓮、趙阿雪之印章各1 枚，及在附表編號
    1 所示之簽呈上偽造之丙○○簽名1 枚，在附表編號2 至5
    所示之議事錄上偽造之吳春蓮印文3 枚，趙阿雪印文1 枚，
    雖未扣案，惟未證明其滅失前，仍應依刑法第219 條規定宣
    告沒收。
四、公訴意旨另以：被告就附表編號6 至14至所示之文件，亦有
    偽造行為，而涉有刑法第216 條、第215 條之行使業務上登
    載不實文書罪嫌。經查：
  (一)附表編號6 至11所示之文書，依其所載內容，均係仁翔公司
    與李張秀蓮間，就系爭2256地號土地之買賣，是否解除買賣
    或繼續付款事項，而被告當時係仁翔公司董事長，就上述事
    項本有權指示員工製作，且依後述(二)之理由。足以認定被告
    有與李張秀蓮、李明芳進行討論，從而尚難認此部分係屬不
    實。
  (二)附表編號12至14所示之文書部分，因李芳明及李張秀蓮均已
    死亡而無從傳喚，而證人即李芳明及李張秀蓮之子乙○○雖
    在調查中指述該文書均係偽造等語。惟證人乙○○在調查局
    為上開不利於被告之指述時，已因遺產稅問題與被告涉訟（
    見調查筆錄卷(二)第108 頁），是其所述是否真正，已非無疑
    。再者，證人謝惠元在調查中證稱：李芳明與仁翔公司之協
    議書上之簽名、印章是李芳明本人所為並非偽造等語（見調
    查筆錄卷(二)第90頁）；並參酌證人即乙○○所提出其上有李
    芳明真正簽名之借據（見調查筆錄卷(二)第116 頁），與解約
    協議書之李芳明簽名比對結果。兩者之運筆方式及結構相同
    ，且其上所蓋印章也與李芳明留存在仁翔公司之股東印鑑卡
    上印章相同（見調查筆錄卷(二)第115 頁）；且李芳明之妹為
    被告配偶，李芳明並曾在仁翔公司擔任採購部副總經理，及
    李芳明就系爭土地也有投資50萬元等情，業經證人乙○○在
    調查中陳述明確（見調查筆錄卷(二)第107 頁反面至109 頁反
    面）；衡情，被告應得李芳明同意，始製作附表編號12至14
    之文書，應可認定。
 (三)綜上所述，此部分犯罪尚屬不能證明，本應為無罪之諭知，
   因公訴意旨認此部分與前揭論罪部分，具有連續犯之裁判上
   一罪關係，爰不另為無罪之諭知。
乙、業務侵占部分：
一、公訴意旨另以：被告甲○○係仁翔公司董事長。於77年間，
    以每坪約22萬元之價格，購得系爭2256地號土地，並登記為
    其所有，其明知公司係法人組織，公司資產與個人財產應屬
    各自獨立，不得任意挪用，竟基於意圖為自己不法所有之概
    括犯意，為達成以低價購入，再以高價賣予其所屬仁翔公司
    ，以套取仁翔公司之資金，損害仁翔公司及其他股東之目的
    ，假藉其已將該筆土地出售予李張秀蓮（係甲○○妻兄之妻
    ），李張秀蓮再以每坪90萬元（合計總價477,798,750 元）
    ，售予仁翔公司之名義，並命該仁翔公司會計等職員以「土
    地預付款」名目，按買賣契約書所定分期付款日期付款，該
    仁翔公司會計等職員乃依甲○○之指示，自79年12月29日起
    至80年6 月13日止，分9 期簽發仁翔公司在台灣區中小企業
    銀行東高雄分行（以下簡稱：台灣中小企銀）所開立之第
    1489 －3號甲存帳戶之支票，指名支付予李張秀蓮，金額共
    計272,150, 000元，甲○○分別自該仁翔公司會計人員取得
    上述支票後，利用其早已私自以李張秀蓮之夫李芳明名義於
    台灣中小企銀開設之帳戶兌現後，再分別轉匯至仁貴建設股
    份有限公司、仁偉貿易股份有限公司、及謝惠元、吳幸融（
    原名吳青青）、吳葉富（甲○○之母）、吳何榮（甲○○之
    弟）、陳李秀美（甲○○之妻姐）等人私人帳戶，嗣未辦理
    土地過戶登記，藉故解約，甲○○藉以私下向李張秀蓮催收
    之詞搪塞，將預收款項272,150,000 元，侵占入己而未歸還
    予仁翔公司，因認被告涉犯刑法第336 條第2 項業務侵占罪
    嫌。
二、按犯罪事實應依證據認定之，無證據不得認定其犯罪事實；
    復不能證明被告犯罪或其行為不罰者，應諭知無罪之判決，
    刑事訴訟法第154 條第2 項、第301 第1 項分別定有明文。
    又事實之認定應憑證據，如未能發現相當證據，或證據不足
    以證明，自不能以推測或擬制之方法，以為裁判基礎，最高
    法院著有40年台上字第86號判例可資參照。又刑法第335 條
    第1 項所謂侵占罪之成立，以擅自處分自己持有之他人所有
    物，或變易持有之意為所有之意，而逕為所有人之行為，為
    其構成要件，雖行為之外形各有不同，要必具有不法所有之
    意思，方與本罪構成之要件相符，此經最高法院著有19年度
    上字第1052號判例、41年度台非字第57號判例足資參照；又
    同法第336 條第2 項所稱侵占業務上持有物之罪，以其所侵
    占之他人所有物，係因執行業務而持有為構成要件，且須係
    以意圖為自己或第三人不法之所有，而擅自處分因業務上所
    持有之物為要件，此亦經最高法院著有23年度上字第1620號
    判例、47年度臺字第1390號判例足資參照。
三、公訴人認被告涉犯業務侵占等罪嫌，無非係以被告無法提供
    歸還272,150,000 元予仁翔公司之證明等為依據。訊據被告
    堅決否認涉有上開犯行，辯稱：我有購買該筆2256號土地，
    有賣給李張秀蓮，因為尚未付款完畢，所以沒有辦理移轉登
    記給李張秀蓮，有訂立買賣契約，李張秀蓮再以一坪90萬元
    賣給公司，有開立支票交付給李張秀蓮，後來有合意解除買
    賣契約，對仁翔公司所簽發的支票，李張秀蓮按照所定的還
    款方式還給公司，已經償還了等語。
四、經查：
  (一)本件關於被告有無將系2256地號土地出售給李張秀蓮部分，
    因被告始終未能提出其將系爭2256地號土地出售給李張秀蓮
    之買賣契約書，及李張秀蓮有給付購買該筆土地價金之證明
    ，固足認被告並未將土地實際出售給李張秀蓮。惟證人謝惠
    元在調查中證稱：「民國77年3 月間我已知悉吳何堂購得高
    雄市鼓山區○○○○段系爭2256號土地，79年間董事長吳何
    堂向我表示：『上述系爭2256號土地若售予仁翔公司股份有
    限公司並推案興建辦公大樓出售，將有助於仁翔公司之獲利
    ，因礙於董事長身分與仁翔公司直接買賣會觸及關係人交易
    之疑慮，故會先將上述系爭2256號土地先出售過戶與李張秀
    蓮，再以李張秀蓮名義與仁翔公司簽訂買賣契約完成交易』
    ，之後79年1 月間吳何堂再向我表示其已與李張秀蓮簽妥契
    約，並指示財務經理吳青青影印乙份購地契約書影本給我參
    閱，當吳青青將契約書影本及土地所有權狀影本交與我時，
    我發現土地所有權仍為吳何堂，便與吳青青同至董事長室詢
    問吳何堂關於該筆土地過戶事由原委，吳何堂當場告訴我等
    ，該系爭2256號土地已經售予李張秀蓮，會將土地過戶與李
    張秀蓮，待過戶完成後李張秀蓮即可依約將土地過戶與仁翔
    公司」（見調查筆錄卷(二)第20頁）；及「仁翔公司購買前述
    系爭2256號土地係由吳何堂出面與李張秀蓮簽約，簽約完成
    後則將購地契約正本交與公司財務部門經理吳青青存查，吳
    青青會影印兩份購地契約，其中乙份交給我備查、另乙份送
    交會計部據以製作會計傳票用，之後每到土地付款日前，吳
    青青會通知會計部門製作會計傳票，會計傳票製作完成後送
    與吳青青複審，再呈送給我審核，我會核對會計傳票與會計
    部門檢附之會計憑證之付款日期、金額是否相符，再轉呈董
    事長吳何堂核准，就我記憶所及可能是由台灣區中小企業銀
    行東高雄分行的仁翔建設帳戶出帳」等語（見調查筆錄卷(二)
    第23頁）：證人即仁翔公司財務部經理吳幸融（原名吳青青
    ）在調查中證稱：「有關仁翔公司向李張秀蓮購買系爭2256
    地號土地的款項，我當時都是依契約書約定付款日期，依吳
    何堂指示匯款到其指定的帳戶或開立支票交給吳何堂收執」
    等語（見調查筆錄卷(二)第28頁反面）。足徵被告係因認礙於
    關係人交易之疑慮，而先將該土地出賣予李張秀蓮，再經由
    李張秀蓮以每坪90萬元售予仁翔公司甚明。
  (二)仁翔公司在與張秀蓮簽訂系爭2256地號土地之買賣契約後。
    曾簽發仁翔公司在台灣中小企銀所開立之第1489－3 號甲存
    帳戶之支票，指名支付予李張秀蓮，前後共計272,150,000
    元，業為被告所是認，並有資金流向表內所附之支票、取款
    憑條及匯款委託書等可參（外放），固亦可認定仁翔公司有
    付款之事實。惟：
  1.系爭2256地號土地，係被告於77年3 月31日購入並登記在被
    告名下；其後被告於79年11月間，再以其已將該土地出售給
    案外人李張秀蓮為由，並以李張秀蓮名義於79年11月30日以
    每坪90萬元出售給仁翔公司，為被告所承認，並有土地登記
    謄本（見調查卷(二)第105 頁）及預定不動產買賣契約書等可
    參（外放）；又經原審法院依職權函查系爭2256地號土地臨
    近土地之價格，其中龍華二小段2409地號土地於79年間，係
    以每坪約92萬元之價格標售；另龍華二小段2421地號土地於
    79年間係以每坪約125 萬元之價格標售，有高雄市政府地政
    處93年7 月15日高市地政五字第0930011182號可參（見第一
    審重訴卷第220 至221 頁）；而龍華二小段系爭2256及2409
    地號2 筆土地，均係坐落於高雄市○○區○○路上，龍華二
    小段2421地號土地，則係坐落於高雄市○○路與明華路口，
    有高雄市政府地政處鹽埕地政事務所94年8 月3 日高市地鹽
    二字第0940005369號函及地籍圖可參（見本院卷第122 頁、
    第126 頁），足徵仁翔公司以每坪90萬元購買系爭2256地號
    土地，並無價格過高之情事。
  2.李芳明在世華聯合商業銀行（現改名為國泰世華銀行）東高
    雄分行（以下簡稱：世華銀行）所開立之第000000000000號
    甲存帳戶，曾於82年5 月1 日、5 月17日、6 月3 日及6 月
    17日，分別匯款5,000 萬元、1,000 萬元、18,000萬元、
    3,215 萬元入仁翔公司在世華銀行所開立之第00000000000
    號帳戶內之事實，業經證人李明憲即資誠會計師事務所會計
    師在原審審理中結證述：這筆錢在81年列為應收款項，我們
    會計師根據仁翔公司所提帳冊查帳，也有去查存摺，確實有
    這些錢匯入等語（見第一審易字卷第62頁），並有資誠會計
    師事務所所製作之仁翔公司81年度至82年度財務報告（見偵
    6516號卷42至43頁）、仁翔公司之文書資料工作底稿（見第
    一審易字卷第66頁），及世華銀行92年1 月2 日93國世東高
    雄字第1 號所附之存款明細分戶帳、資金轉入說明附表、取
    款憑條及支票影本（見第一審重訴卷第80至86頁）、93年6
    月4日93 國世東高雄字第52號函所附之存款明細分戶帳、資
    金轉入說明附表（見第一審重訴卷第160 至162 頁）等可參
    。又經本院再向世華銀行查詢結果，亦稱：前開82年5 月1
    日、6 月3日 、6 月7 日轉出之資金係由李芳明之另一戶轉
    入，5 月17日轉出之1 千萬元，係以現金存入，有該行94年
    6 月2 日94國世東高雄字第92號函可參（見本院卷91至92頁
    ），足認該給付給李張秀蓮之款項確已返還給仁翔公司。
  3.又仁翔公司於76年12月21日設立登記時，公司董事長為甲○
    ○（吳何堂）、董事是吳葉富、吳何榮、監察人吳陳有玉；
    78年11月20日，董事吳何榮變更為謝惠元；至81年6 月15日
    仁翔公司增資並變更董事為吳何榮、謝惠元、吳青青、陳吳
    有玉、李張秀蓮、監察人為林美香等情，有該公司相關設立
    暨變更登記事項卡在卷可佐（見第一審重訴卷第193 至219
    頁），顯見仁翔公司於77年到80年間董事結構均為被告之家
    族人員（除謝惠元於78年11月20日持有70萬股成為董事外）
    ，且證人謝惠元在調查中也供稱：被告及其母吳葉富、弟吳
    何榮、妹陳吳有玉等人共持有仁翔公司95& 股權等語（見調
    查筆錄卷(二)第89頁反面），是在上開土地交易案時，仁翔公
    司股東既主要均係被告家族成員，且主要股份亦為被告個人
    持有，衡情被告實無侵占仁翔公司資產入己之必要。
  (四)綜上所述，被告將系爭2256地號土地以每坪90萬元出售給仁
    翔公司，其價格並無過高情形，且其事後也將取得款項全部
    返還給仁翔公司，自難認被告主觀上有不法所有之意圖及侵
    占行為，足徵檢察官所提出之證據並不足以證明被告有業務
    上侵占行為，本院復查無其他積極證據足認被告涉有公訴意
    旨所指業務侵占等犯行，揆諸前揭之說明，既不能證明被告
    犯罪，自應為被告無罪之諭知。
五、原審因而以不能證明被告犯業務上侵占罪，而為被告無罪之
    諭知，核無違誤；檢察官上訴意旨，猶執前詞，指摘原判決
    不當，為無理由，應予駁回。
據上論結，應依刑事訴訟法第368 條、第369 條第1 項前段、第
364 條、第299 條第1 項前段，第300 條、第28條、第56條、第
216 條、第210 條、第219 條、第2 條第1 項前段、第41條第1
項前段，罰金罰鍰提高標準條例第2 條，判決如主文。
本案經檢察官陳建年到庭執行職務。
中    華    民    國    95    年    2    月    27    日
                  刑事第三庭    審判長法  官  周賢銳
                                      法  官  謝宏宗
                                      法  官  黃仁松
以上正本證明與原本無異。
如不服本判決應於收受本判決後10日內向本院提出上訴書狀，其
未敘述上訴理由者，並得於提起上訴後10日內向本院補提理由書
狀（均須按他造當事人之人數附繕本）「切勿逕送上級法院」。
中    華    民    國    95    年    2    月    27    日
                                      書記官  馬蕙梅
附表：
  ┌──┬───────────────────────────────┐
  │編號│文件名稱及其內容                                              │
  ├──┼───────────────────────────────┤
  │1   │簽呈                                                          │
  │    │日期：79年11月13日，承辦員：丙○○                            │
  │    │內容概要：鼓山區○○段○○段系爭2256地號所有權人為李張秀蓮，   │
  │    │          該土地屬商業區，無禁建問題。                        │
  │    │          建議以每坪90萬元價格購買。                          │
  │    │業務部陳美月、財務部吳青青分別於79年11月14日會簽，            │
  │    │總經理謝惠元於79年11月15日批准                                │
  │    │偽造丙○○之簽名1 枚                                          │
  ├──┼───────────────────────────────┤
  │2   │仁翔公司股份有限公司董事會議事錄                              │
  │    │時間：八十○年○月○十五日，主席：董事長吳何堂                │
  │    │內容概要：本公司與李張秀蓮買賣契約書，因不景氣暫停付款，今本公│
  │    │司欲繼續履約，惟出賣人要求加計違約金或提高售價以為補償，提請董│
  │    │事會討論，在不加價原則下由總經理再與出賣人溝通取得諒解繼續履約│
  │    │，董事會決議結果無異議通過                                    │
  │    │虛偽記載會議紀錄係吳春蓮，並偽造紀錄吳春蓮之印文1 枚          │
  ├──┼───────────────────────────────┤
  │3   │仁翔公司股份有限公司董事會議事錄                              │
  │    │時間：八十○年○月○十七日，主席：董事長吳何堂                │
  │    │內容概要：本公司與李張秀蓮買賣契約書，與出賣人協商自80年8 月  │
  │    │起暫停付款，今提請董事會同意繼續支付價款新台幣二億五百六十四萬│
  │    │八千七百五十元，董事會決議結果無異議通過                      │
  │    │虛偽記載會議紀錄係趙阿雪，並偽造趙阿雪之印文1 枚              │
  ├──┼───────────────────────────────┤
  │4   │仁翔公司股份有限公司董事會議事錄                              │
  │    │時間：八十○年9月11日，主席：董事長吳何堂                     │
  │    │內容概要：本公司與李張秀蓮買賣契約書，本公司取得出賣人諒解，在│
  │    │不加價前提下維持和諧關係，惟出賣人認其損失不貲，應由本公司承擔│
  │    │損失，故堅持加計違約金或增加價金才同意續約，本公司與出賣人幾經│
  │    │折衝，出賣人同意無息分期退還本公司已繳價金，解除契約，董事會決│
  │    │議結果無異議通過                                              │
  │    │虛偽記載會議紀錄係吳春蓮，並偽造吳春蓮之印1 枚                │
  ├──┼───────────────────────────────┤
  │5   │仁翔公司股份有限公司董事會議事錄                              │
  │    │時間：82年3月10日，主席：董事長吳何堂                         │
  │    │內容概要：本公司與李張秀蓮買賣契約書，本公司與李張秀蓮之配偶李│
  │    │芳明於82年2月15日簽訂協議書，本公司考量損失巨額利息，若再分12 │
  │    │期無息退還恐影響本公司資金週轉，提請董事會討論授權總經理全權處│
  │    │理與李芳明再協議，請於82年6月底以前退還所有已繳價金，董事會決 │
  │    │議結果照案通過                                                │
  │    │虛偽記載會議紀錄係吳春蓮，並偽造吳春蓮之印1 枚                │
  ├──┼───────────────────────────────┤
  │6   │仁翔公司股份有限公司函                                        │
  │    │字號：仁翔會字第0215號，日期：81年2 月15日，受文者：李張秀蓮  │
  │    │內容概要：關於仁翔公司與李張秀蓮間買賣契約，仁翔公司請李張秀蓮│
  │    │於81年3 月3 日共商繼續履約細則                                │
  ├──┼───────────────────────────────┤
  │7   │仁翔公司股份有限公司函                                        │
  │    │字號：仁翔會字第0310號，日期：81年3月10日、受文者：李張秀蓮   │
  │    │內容概要：關於仁翔公司與李張秀蓮間買賣契約，仁翔公司請李張秀蓮│
  │    │於81年3月25日共商繼續履約細則                                 │
  ├──┼───────────────────────────────┤
  │8   │仁翔公司股份有限公司函                                        │
  │    │字號：仁翔會字第0715號，日期：81年7 月15日，受文者：李張秀蓮  │
  │    │內容概要：關於仁翔公司與李張秀蓮間買賣契約，仁翔公司請李張秀蓮│
  │    │於81年8 月3 日共商繼續履約細則                                │
  ├──┼───────────────────────────────┤
  │9   │仁翔公司股份有限公司函                                        │
  │    │字號：仁翔會字第1003號，日期：81年10月3日，受文者：李張秀蓮   │
  │    │內容概要：關於仁翔公司與李張秀蓮間買賣契約，雙方於81年10月20日│
  │    │協議解約並返還已繳價金                                        │
  ├──┼───────────────────────────────┤
  │10  │仁翔公司股份有限公司函                                        │
  │    │字號：仁翔會字第820127號，日期：82年1 月27日，受文者：李芳明  │
  │    │內容概要：仁翔公司函請代李張秀蓮繼續履行應退還之各期款，且於82│
  │    │年2 月15日支付第一期5 千萬元款項                              │
  ├──┼───────────────────────────────┤
  │11  │仁翔公司股份有限公司函                                        │
  │    │字號：仁翔會字第820320號，日期：82年3月29日，受文者：李芳明   │
  │    │內容概要：仁翔公司函請李芳明於82年4月15日與其共商解決退款事宜 │
  ├──┼───────────────────────────────┤
  │12  │解約協議書                                                    │
  │    │日期：81年11月15日，立協議書人：李張秀蓮、仁翔公司股份有限公司│
  │    │內容概要：雙方達成協議解除契約，仁翔公司同意退還款項自82年2月 │
  │    │15日起第一期支付5 千萬元，其餘每月一期，每期1 千萬元，餘款最後│
  │    │一期支付                                                      │
  ├──┼───────────────────────────────┤
  │13  │協議書                                                        │
  │    │日期：82年2月15日，立協議書人：李芳明、仁翔公司               │
  │    │內容概要：因李張秀蓮身亡，其配偶李芳明應繼續履約，雙方約定原應│
  │    │於82年2月15日支付之第一期款項，得於82年4 月30日支付           │
  ├──┼───────────────────────────────┤
  │14  │協議書                                                        │
  │    │日期：82年4月28日，立協議書人：李芳明、仁翔公司股份有限公司   │
  │    │內容概要：雙方同意變更交付價款時間，82年4月30日付5 千萬元、   │
  │    │82年5月15日付一千萬元、82年6月3日付一億八千萬元、82年6月7 日付│
  │    │32,150.000元。                                                │
  └──┴───────────────────────────────┘
附錄本件判決論罪科刑法條：
中華民國刑法第216條
行使第二百十條至第二百十五條之文書者，依偽造、變造文書或
登載不實事項或使登載不實事項之規定處斷。
中華民國刑法第210條
偽造、變造私文書，足以生損害於公眾或他人者，處五年以下有
期徒刑。


司法院資訊處製作；財團法人民間司法改革基金會備份。
